【裁判字號】    95,簡上,755
【裁判日期】    950929
【裁判案由】    家暴傷害罪
【裁判全文】
臺灣高雄地方法院刑事判決          95年度簡上字第755號
上  訴  人  臺灣高雄地方法院檢察署檢察官
上  訴  人
即  被  告  甲○○
            乙○○
上二人共同
選任辯護人  吳春生律師
            許龍升律師
上列上訴人因家庭暴力之傷害案件，不服本院高雄簡易庭民國95
年5 月26日95年度簡字第2406號判決（聲請簡易判決處刑案號：
臺灣高雄地方法院檢察署95年度偵字第7692號），提起上訴，本
院管轄之第二審合議庭判決如下：
    主  文
上訴駁回。
    事  實
一、甲○○、乙○○與丙○○為兄妹，2 人間具有家庭暴力防治
    法第3 條第4 款所定之家庭成員關係。於民國94年6 月21日
    上午8 時15分許，在高雄市○○區○○路133 巷25弄22號前
    ，因父親喪葬補助費之分配問題而發生爭吵，甲○○、乙○○竟共同基於傷害之犯意聯絡，與丙○○相互毆打（丙○○
    傷害部分，業經本院簡易庭以94年度簡字第6868號判決有期
    徒刑2 月、並經本院合議庭以95年度簡上字第46號判決上訴
    駁回而確定），由甲○○持木棍毆打丙○○之左肩及頭部、
    乙○○以腳踢丙○○右下身，致丙○○受有頭部挫傷、左肩
    及右鼠蹊部挫傷瘀青等傷害。
二、案經丙○○訴由高雄地方法院檢察署檢察官偵查起訴。
    理  由
一、程序方面：
    按被告以外之人於審判外之言詞或書面陳述，除法律有規定
    者外，不得作為證據，刑事訴訟法第159 條第1 項固定有明
    文。惟被告以外之人於審判外之陳述，雖不符同法第159 條
    之1 至之4 之規定，而經當事人於審判程序同意作為證據，
    法院審酌該言詞陳述或書面陳述作成時之情況，認為適當者
    ，亦得為證據。又當事人、代理人或辯護人於法院調查證據
    時，知有第159 條第1 項不得為證據之情形，而未於言詞辯
    論終結前聲明異議者，視為有前項之同意，同法第159 條之
    5 亦定有明文。查本案證人龔金魚於警詢時之證述及佛公醫
    院診斷證明書，均為審判外之陳述而屬傳聞證據，公訴人、
    被告及辯護人於本院準備程序及審判程序中對於上開證人之
    證述暨佛公醫院診斷證明書之證據能力，均表示沒有爭執，
    且迄於言詞辯論終結前亦未聲明異議。本院審酌渠等陳述及
    證據資料作成時之情況，核無違法取證或其他瑕疵，認為以
    之作為證據為適當，上開證人龔金魚警詢之陳述及該診斷證
    明書，自得做為證據。
二、實體方面：
    (一)訊據上訴人即被告甲○○、乙○○雖坦承有於前開時、地
    與丙○○因父親喪葬補助費問題發生爭吵之事實，惟矢口否
    認有何傷害犯行，辯稱，其等於94年6 月21日去祭拜父親，
    告訴人欲取得喪葬補助費而要求看單據，雙方因此發生爭吵
    ，告訴人即罵三字經並持木棍追打被告甲○○，待被告乙○○欲報警時，為阻止其報警復以鑰匙打其左手手指、右手及
    腹部，其等因措手不及，均未做任何抵抗云云。
    (二)經查:
    1. 被告2 人與告訴人為兄妹關係，於前揭時、地因父親喪
       葬補助費之問題發生爭執，被告2 人即共同基於傷害之
       犯意聯絡，由被告甲○○持木棍毆打丙○○之左肩與頭
       部、並由乙○○以腳踢丙○○右下身，致丙○○受有頭
       部挫傷、左肩及右鼠蹊部挫傷瘀青等事實，業經告訴人
       丙○○於本院審理中證述明確，核與證人即告訴人之妻
       龔金魚於偵查中證稱，當天有看到甲○○拿棍子打丙○○的肩膀而發生肢體衝等語相符，復有佛公醫院診斷證
       明書1 紙在卷可稽（見94年他字第6331號偵卷），足認
       被告2 人確有於上揭時、地分由甲○○持棍、乙○○以
       腳踢之方式毆傷告訴人。是公訴意旨認當日係由乙○○
       持木棍毆打丙○○之左肩及頭部、甲○○以腳踢告訴人
       右下身，尚有誤會。
    2. 辯護人雖辯稱告訴人先稱乙○○持木棍毆打丙○○之左
       肩及頭部、甲○○以腳踢丙○○右下身，復改稱由甲○○持木棍毆打丙○○之左肩及頭部、乙○○以腳踢丙○○右下身，其指訴前後矛盾，且對雙方自發生爭執起迄
       為被告二人追打之過程交代不明而與常情不符云云。然
       查，當日告訴人與被告2 人因父親喪葬補助費起衝突後
       ，被告2 人即與告訴人發生毆打，被告2 人亦陳稱告訴
       人有將其等打傷，則在相互激烈鬥毆間，衡情告訴人未
       看清或記憶當時細節，對於被告2 人之相對位置認知不
       清、或對於鬥毆發生過程之細節有所隱瞞，亦在所難免
       ，尚無法以為有利被告之認定。
    3. 參以告訴人在其傷害被告2 人之保護令事件與刑事案審
       理中，始終堅稱被告2 人亦有將其打傷（見本院95年度
       簡上字第46號卷第20頁、94年度家護字第867 號卷第20
       頁），又據被告於當日至佛公醫院就診之診斷證明書記
       載，告訴人受傷之部位分別在頭部與鼠蹊部，該傷勢斷
       無在鬥毆間自傷之可能各情，足認案發當日係雙方互毆
       無疑，是辯護人執診斷證明書未具體記載告訴人傷口長
       度且告訴人提告時間係在告訴期間即將屆滿之際，辯稱
       被告2 人確無毆打告訴人云云，俱無足採憑。
    4. 綜上所述，被告2 人辯稱並無毆打告訴人云云，不可採
       信。本件事證明確，被告等前開犯行，洵堪認定。
三、(一)被告行為後，刑法業於94年2 月2 日修正公布部分條文，
    並於95年7 月1 日施行。依修正後刑法第2 條第1 項規定：
    「行為後法律有變更者，適用行為時之法律。但行為後之法
    律有利於行為人者，適用最有利於行為人之法律」。又本次
    修正涵蓋之範圍甚廣，故比較新舊法時，應就罪刑有關之共
    犯、牽連犯、連續犯、有無累犯加重、自首減輕暨其他法定
    加減原因等一切情形，綜其全部罪刑之結果而為比較，復有
    最高法院95年5 月23日所為之95年度第8 次刑庭會議決議可
    資參照。茲就本案有關之新舊法比較部分，臚列如下：
    1.刑法分則編各罪所定罰金之貨幣單位原為銀元，且依修正
      前刑法第33條第5 款規定，罰金刑為1 銀元以上，而有關
      罰金倍數之調整及銀元與新台幣之折算標準，則定有「罰
      金罰鍰提高標準條例」及「現行法規所定貨幣單位折算新
      台幣條例」，除罰金以1 銀元折算3 元新台幣外，並將72
      年6 月26日以前修正之刑法部分條文罰金數額提高2 至10
      倍，其後修正者則不再提高倍數；嗣修正後刑法第33條第
      5 款則將罰金刑提高為新台幣1 千元以上，並以百元計算
      之，且因刑法第33條第5 款所定罰金貨幣單位既已改為新
      台幣，刑法分則編各罪所定罰金之貨幣單位亦應配合修正
      為新台幣，暨考量刑法修正施行後，不再適用「現行法規
      所定貨幣單位折算新台幣條例」，為使刑法分則編各罪所
      定罰金之最高數額與刑法修正前趨於一致，爰增訂刑法施
      行法第1 條之1 規定，將刑法分則編各罪所定罰金之貨幣
      單位均改為新台幣，並將72年6 月26日以前修正之刑法部
      分條文罰金數額提高為30倍，其後修正者則提高為3 倍。
      是以刑法分則編各罪所定罰金刑之最高數額，於上開規定
      修正後仍屬一致，並無不同；但其罰金刑之最低數額，修
      正前1 銀元以上之規定，經配合修正前罰金罰鍰提高標準
      條例第2 條【現已刪除】規定，就其原定數額提高為10倍
      ，再經折算，即為新台幣30元，因修正後已提高為新台幣
      1 千元以上，自以修正前之規定較為有利。揆諸上開準據
      法，本案關於刑法第277 條第1 項之法定刑罰金部分，自
      應適用行為時之法律即修正前刑法第33條第5 款規定決定
      其罰金部分之法定刑。
    2.刑法第28條共犯依修正施行前規定為「二人以上共同實施
      犯罪之行為者，皆為正犯」，修法後則將完全未參與犯罪
      行為之實行之陰謀共同正犯及預備共同正犯刪除。本件被
      告2 人就前開傷害犯行有犯意聯絡及行為分擔，不論依修
      正前、後之刑法第28條，均構成共同正犯，對被告而言並
      無有利或不利之情形，應逕依行為時即修正前之刑法第28
      條，論以共同正犯。
    3.修正前刑法第41條第1 項前段原規定：「犯最重本刑為五
      年以下有期徒刑以下之刑之罪，而受六個月以下有期徒刑
      或拘役之宣告，因身體、教育、職業、家庭之關係或其他
      正當事由，執行顯有困難者，得以一元以上三元以下折算
      一日，易科罰金」，且被告行為時之易科罰金折算標準，
      依修正前罰金罰鍰提高標準條例第2 條前段（現已刪除）
      之規定，本係就其原定數額提高為100 倍折算1 日，故被
      告行為時之易科罰金折算標準乃以銀元300 元折算1 日，
      經折算後應以新臺幣900 折算為1 日。惟修正後刑法第41
      條第1 項前段則改以：「犯最重本刑為五年以下有期徒刑
      以下之刑之罪，而受六個月以下有期徒刑或拘役之宣告者
      ，得以新臺幣一千元、二千元或三千元折算一日，易科罰
      金」，乃就易科罰金之折算標準予以提高，當以修正前規
      定較有利於被告。
    4.經綜其等全部罪刑之結果而為比較，以修正前刑法有利於
      被告，應一體適用修正前刑法之規定，合先敘明。
    (二)按家庭暴力者，謂家庭成員間實施身體或精神上不法侵害
    之行為；又家庭暴力罪者，謂家庭成員間故意實施家庭暴力
    行為而成立其他法律所規定之犯罪；家庭暴力防治法第2 條
    第1 項、第2 項分別著有明文。本件上訴人與告訴人為兄妹
    關係，係家庭暴力防治法第3 條第4 款所稱之二親等旁系血
    親家庭成員關係。是被告2 人毆打告訴人，已屬家庭成員間
    實施身體上之不法侵害行為，該當於家庭暴力防治法第2 條
    第1 項之家庭暴力，且構成刑法上之傷害罪，惟因家庭暴力
    防治法就此並無罰則之規定，故應僅論以刑法傷害罪。核被
    告2 人所為，係犯刑法第277 條第1 項之普通傷害罪，其等
    就毆傷告訴人之犯行，有犯意聯絡及行為分擔，應論以共同
    正犯。又甲○○持以毆打告訴人之木棍，既係被告2 人父親
    所有，經被告等陳明在卷，爰不另為沒收之宣告，附此敘明
    。原審以被告犯罪事證明確，援引修正前刑法第277 條第1
    項、第41條第1 項前段，修正前罰金罰鍰提高標準條例第1
    條前段、第2 段之規定，並審酌被告2 人與告訴人既有兄妹
    情誼，互為手足，本應相互扶持，縱偶有意見相左，亦應循
    正當途徑謀求妥適解決之道。茲僅因細故即與告訴人發生爭
    吵、毆打，致告訴人受有前揭傷害，其等行為誠屬可責；惟
    另考量被告2 人均無前科紀錄，素行容非不良，且告訴人所
    受傷害尚非鉅大，及本件犯罪動機、目的等一切情狀，各量
    處被告拘役10日，並諭知易科罰金之折算標準。核其認事用
    法，均無不當，量刑亦稱妥適。被告上訴意旨指摘原判決不
    當，檢察官依告訴人之請求，以量刑過輕為由提起上訴，均
    無理由，應予駁回。
    (三)末按刑法修正後，係以適用行為時之法律為原則。原判決
    雖未及比較適用，然本件上訴本院合議庭後，經比較新舊法
    之結果，行為後之法律即新法並非較有利於行為人，而仍應
    適用行為時之法律規定，已如前述。從而，原判決適用行為
    時之法律，即無不當，自不構成撤銷改判之事由，併此敘明
    。
據上論斷，應依刑事訴訟法第455 條之1 第3 項、第368 條，判
決如主文。
中    華    民    國    95    年    9     月    29    日
                  刑事第六庭    審判長法  官  黃建榮
                                      法  官  李  蓓
                                      法  官  王  琁
上正本證明與原本無異
不得上訴。
中    華    民    國    95    年    9     月    29    日
                                      書記官  黃國忠
附錄本案論罪科刑法條全文：
中華民國刑法第277條
（普通傷害罪）
傷害人之身體或健康者，處 3 年以下有期徒刑、拘役或 1 千元
以下罰金。


司法院資訊處製作；財團法人民間司法改革基金會備份。
